臺灣嘉義地方法院民事判決　　　　　　　 96年度訴字第344號
原　　　告　丁○○
訴訟代理人　丙○○
被　　　告　戊○○
　　　　　　己○○
上　 1　人
訴訟代理人　辛○○
被　　　告　乙○○
上　 1　人
訴訟代理人　甲○○
上列當事人間請求塗銷抵押權登記事件，本院於民國96年12月5
日言詞辯論終結，判決如下：
  主  文
確認被告己○○對被告戊○○就坐落嘉義縣水上鄉○○段九五二
、一０一三、一０一四、一０一五號土地所有權應有部分各四分
之一，於民國八十二年六月十四日以嘉義縣水上地政事務所上地
登一字第０九０八二號收件設定債權額新臺幣貳佰伍拾萬元之抵
押權及所擔保之債權不存在。
被告己○○就前項抵押權設定登記應予塗銷。
原告其餘之訴駁回。
訴訟費用由被告己○○、戊○○負擔三分之一，餘由原告負擔。
  事實及理由
一本件被告戊○○經合法通知，未於言詞辯論期日到場，核無民
  事訴訟法第386條所列各款情形，爰依原告之聲請，由其一造
  辯論而為判決。
二原告主張：被告戊○○與訴外人陳禹霖即陳石田積欠原告新臺
  幣（下同）10,686,445元，原告提起訴訟，於臺灣板橋地方法
  院成立和解，被告戊○○與訴外人陳禹霖即陳石田應自民國87
  年6月10日起，按月於每月10日各給付原告200,000元，至清償
  完畢止，如1期未履行，其餘各期視為全部到期。被告戊○○
  與訴外人陳禹霖即陳石田均未履行，原告聲請強制執行，經臺
  灣桃園地方法院核發債權憑證，原告執該債權憑證向本院聲請
  執行被告戊○○所有坐落嘉義縣水上鄉○○段952、1013、101
  4、1015號土地（下分別稱系爭952號、1013號、1014號、1015
  號土地）所有權應有部分各4分之1，經鑑價合計2,810,000元
  ，惟因其上被告戊○○於82年6月14日以嘉義縣水上地政事務
  所（下稱水上地政）上地登1字第09082號收件設定債權額2,50
  0,000元之抵押權（下稱甲抵押權）予被告己○○；於83年9月
  9日以水上地政上地登1字第13987號收件設定債權額10,000,00
  0元之抵押權（下稱乙抵押權）予被告乙○○，然依上開抵押
  權登記清償期分別為82年8月30日、83年12月30日，未見登記
  抵押權人行使抵押權，顯係通謀虛偽設定債權及抵押權而無效
  。又被告己○○自陳對被告戊○○並無債權，被告乙○○之票
  據債權縱令屬實，已於86年12月30日罹於時效，依民法第880
  條之規定，其抵押權於91年12月30日已消滅。爰依民法第184
  條第1項前段及第213條第1項之規定或民法第242條本文、第76
  7條之規定，提起本訴，請求擇一為有利原告之判決。聲明：
  (一)確認被告己○○對被告戊○○就甲抵押權及所擔保之債權不
  存在。(二)被告己○○應將甲抵押權設定登記予以塗銷。(三)確認
  被告乙○○對被告戊○○就乙抵押權及所擔保之債權不存在。
  (四)被告乙○○應將乙抵押權設定登記予以塗銷。
三被告部分：
  (一)被告己○○則以：訴外人林黃秀鳳借款予被告戊○○，為便
    於收取利息，經伊同意，以伊名義登記為抵押權人，伊對被
    告戊○○並無債權，伊聲請本院以85年度拍字第10號裁定聲
    請准予拍賣等語置辯。聲明：原告之訴駁回。
  (二)被告乙○○則以：被告戊○○自82年7月、8月起至83年10月
    間，陸續向伊借款，另伊介紹訴外人即伊表妹庚○○借款1,
    000,000元予被告戊○○，約定利息均按每10,000元1日8元
    計算，被告戊○○借款後，先交付支票，再簽發本票，嗣被
    告戊○○未返還借款1,000,000元予訴外人庚○○，伊代為
    清償1,000,000元，被告戊○○陸續借款總計4,555,000元，
    並於84年4月初簽立借款合計4,555,000元協議書（下稱系爭
    協議書），並設定債權額10,000,000元予伊，伊對被告戊○○確實有債權等語為辯。聲明：原告之訴駁回。
  (三)被告戊○○未於言詞辯論期日到場，亦未提出書狀作何聲明
    或陳述。
四按確認法律關係之訴，非原告有即受確認判決之法律上利益者
  ，不得提起之，民事訴訟法第247條第1項前段定有明文。所謂
  即受確認判決之法律上利益，係指法律關係之存否不明確，原
  告主觀上認其在法律上之地位有不安之狀態存在，且此種不安
  之狀態，能以確認判決將之除去者而言（最高法院52年臺上字
  第1240號判例要旨參照）。又法律關係之存在否不明確，致原
  告在私法上之地位有受侵害之危險，而此危險得以對於被告之
  確認判決除去之者，即得依民事訴訟法第24 7條之規定提起確
  認之訴。如具備前開要件，縱其所求確認者，為他人間之法律
  關係，亦非不得提起（最高法院52年度臺上字第1922號判例要
  旨、42年度臺上字第1031號判例要旨參照）。本件原告主張其
  聲請執行系爭952、1013、1014、1015號土地應有部分各4分之
  1，因其上被告戊○○分別設定甲抵押權、乙抵押權予被告己○○、乙○○，致執行法院認不足清償抵押債權，上開抵押債
  權及抵押權應屬無效，然為被告己○○、乙○○所否認，故兩
  造間對被告間就甲抵押權、乙抵押權及擔保之債權存否已不明
  確，且足以影響原告對於上開土地取償之權利，在法律上之地
  位有不安之狀態存在，而此種不安之狀態得以確認判決將之除
  去，故原告有即受確認判決之法律上利益，其提起本件確認之
  訴，自無不合，合先敘明。
五原告主張：被告戊○○與訴外人陳禹霖即陳石田積欠原告債務
  10,686,445元，經原告提起訴訟，於臺灣板橋地方法院成立和
  解，被告戊○○與訴外人陳禹霖即陳石田應自87年6月10日起
  ，按月於每月10日各給付原告200,000元，至清償完畢止，如1
  期未履行，其餘各期視為全部到期，嗣原告聲請強制執行，經
  臺灣桃園地方法院核發債權憑證，再執該債權憑證向本院聲請
  執行被告戊○○所有系爭952號、1013號、1014號、1015 號土
  地所有權應有部分各4分之1，又其上被告戊○○設定甲抵押權
  、乙抵押權予被告己○○、乙○○等事實，業據原告提出本院
  95年12月12日民事執行處通知、臺灣桃園地方法院89年7月3日
  債權憑證各1份、土地登記謄本4份為證，且為被告己○○、乙○○所不爭執，堪信屬實。惟被告己○○、乙○○則以前揭情
  詞置辯，是本件爭點為：(一)被告己○○對被告戊○○有無2,50
  0,000元之抵押債權？原告請求確認被告己○○對被告戊○○
  就甲抵押權及擔保債權不存在，並請求被告己○○塗銷甲抵押
  權之設定登記，有無理由？(二)被告乙○○對被告戊○○有無10
  ,000,000元之抵押債權？原告請求確認被告乙○○對被告戊○○就乙抵押權及擔保債權不存在，並請求被告乙○○塗銷乙抵
  押權之設定登記，有無理由？(三)乙抵押權是否依民法第880條
  之規定而消滅？茲論述如下：
(一)被告己○○對被告戊○○有無2,500,000元之抵押債權？原告
  請求確認被告己○○對被告戊○○就甲抵押權及擔保債權不存
  在，並請求被告己○○塗銷甲抵押權之設定登記，有無理由？
  1.按一般抵押權之成立，以債權已存在為前提，債權若不存在
    ，抵押權亦不成立，抵押權全為債權之存在而成立，此即所
    謂抵押權成立上之從屬性。一般抵押權之成立，違反其成立
    上之從屬性者，應屬無效，縱有抵押權之登記，該抵押權亦
    無效（最高法院70年臺上字1488號判例要旨參照）。經查，
    被告己○○對被告戊○○並無債權，甲抵押權係訴外人林黃
    秀鳳借款予被告戊○○，為便於收取利息，乃以被告己○○
    之名義登記為抵押權人乙節，業據被告己○○自陳屬實（見
    本院卷第112頁），至被告己○○雖辯稱其聲請本院以85年
    度拍字第10號裁定准予拍賣抵押物，並提出本院85年度拍字
    第10號裁定暨確定證明書為證。然按抵押權人聲請拍賣抵押
    物係屬非訟事件，法院僅就其提出證明有抵押權存在之證據
    為形式上之審查，只須抵押權已經登記，且登記之債權已屆
    清償期而未受清償，法院即應為准許拍賣之裁定，而准許與
    否之裁定，並無確定實體法上法律關係存否之性質，對於債
    權及抵押權之存否，自無既判力。是被告己○○縱聲請拍賣
    抵押物，亦難遽認其對被告戊○○有抵押債權存在。綜上，
    被告己○○所辯訴外人林黃秀鳳對被告戊○○有債權縱屬實
    在，然被告己○○既非債權人，其對被告戊○○並無債權存
    在，且甲抵押權乃係一般抵押權，並非最高限額抵押權，此
    觀諸卷附水上地政96年6月26日函覆甲抵押權設定契約書、
    土地登記謄本甚明，是依前揭最高法院判例要旨，甲抵押權
    之登記應屬無效。故原告請求確認被告己○○對被告戊○○
    就甲抵押權及所擔保之債權不存在，自屬有據。
  2.次按所有人對於無權占有或侵奪其所有物者，得請求返還之
    。對於妨害其所有權者，得請求除去之。有妨害其所有權之
    虞者，得請求防止之。又債務人怠於行使其權利時，債權人
    因保全債權，得以自己之名義，行使其權利。民法第767條
    、第242條本文分別定有明文。經查，甲抵押權設定登記塗
    銷前，足以妨礙所有權之行使，惟被告戊○○怠於行使此項
    權利，原告為其債權人，為保全其債權，主張依民法第767
    條、第242條之規定，訴請被告己○○應將甲抵押權之設定
    登記予以塗銷，亦屬有據。
  3.原告另雖主張依民法第184條、第213條之規定，訴請被告己○○應將甲抵押權之設定登記予以塗銷，惟因原告乃以單一
    聲明，主張二以上之訴訟標的，請求本院擇一為原告勝訴之
    判決，為訴之選擇合併，本院既已認原告依民法第242條本
    文、第767條規定所為之請求為有理由，自毋庸再就原告另
    依民法第184條、第213條規定所為之請求，予以論述，附此
    敘明。
(二)被告乙○○對被告戊○○有無10,000,000元之抵押債權？原告
  請求確認被告乙○○對被告戊○○就乙抵押權及擔保債權不存
  在，並請求被告乙○○塗銷乙抵押權之設定登記，有無理由？
  1.按民法第87條之通謀虛偽表示，指表意人與相對人相互明知
    為非真意之表示而言，故表意人之相對人不僅須知表意人非
    真意，並須就表意人非真意之表示相與為非真意之合意，始
    為相當。又按第三人主張表意人與相對人通謀而為虛偽意思
    表示者，該第三人應負舉證之責（最高法院51年度臺上字第
    215號判例意旨、48年度臺上字第29號判例意旨參照）。本
    件原告主張：被告戊○○、乙○○間就乙抵押權設定行為及
    所擔保債權係通謀虛偽意思表示而無效之事實，為被告乙○○所否認，並以前揭情詞置辯，自應由原告就此事實負舉證
    責任。
  2.被告乙○○辯稱：被告戊○○自82年7月、8月起至83年10月
    間，陸續向伊借款，另伊介紹訴外人即伊之表妹庚○○借款
    1,000,000元予被告戊○○，伊代為清償1,000,000元予訴外
    人庚○○，是被告戊○○陸續借款總計4,555,000元，並於
    84年4月初簽立協議書等事實，業據其提出原告所不爭執形
    式真正之由被告戊○○所出具之協議書、切結書各1紙在卷
    可稽（見本院卷第96頁、第122頁，下分別稱系爭協議書、
    切結書），又系爭切結書上記載：債務人戊○○向債權人乙○○借款4,555,000元等語；另系爭協議書則記載：甲方（
    即被告戊○○）前欠乙方（即被告乙○○）共計4,555,000
    元，並開立如附表支票4張，今甲方經濟突變，經乙方同意
    將附表記載之支票不予提示…等語，再參酌證人庚○○亦到
    庭證稱：伊透過乙○○介紹，分別於82年8月30日或31日及8
    3年1月間，各借款500,000元予戊○○，戊○○並簽立金額
    各500,000元支票2紙予伊，惟未兌現，再交付含利息金額合
    計1,287,500元本票給伊，嗣因伊是透過乙○○借款予戊○○，戊○○未返還借款，乙○○表示戊○○有土地要設定抵
    押權，設定以後要替戊○○清償積欠之借款，嗣設定後乙○○償還借款予伊，伊即將上開本票交給乙○○等語，並有前
    揭本票在卷可憑（見本院卷第138頁至第140頁、第148頁、
    第149頁），是被告乙○○主張前揭事實，應堪認定。至原
    告雖主張：被告乙○○無法證明交付借款之事實云云，然綜
    觀系爭切結書、協議書記載意旨，已載明被告戊○○積欠被
    告乙○○借款之事實，堪認所借款項，已交付被告戊○○無
    訛，原告前揭主張，尚不足採。
  3.被告乙○○主張就被告戊○○所借合計4,555,000元款項，
    約定應給付利息之事實，有乙抵押權設定契約書記載：利息
    按中央銀行核定放款利率計算等語，且系爭切結書記載：借
    款4,555,000元自83年11月30日起未給付之利息等語可稽，
    再參酌證人庚○○所證上情，足見被告戊○○之借款於立約
    當時，確有債務人應就所負債務支付利息之合意，係屬應付
    利息之債務。關於利率部分，被告乙○○主張：借款約定利
    息係以每10,000元1日8元計算乙節，核與證人庚○○證稱：
    利息約定每500,000元每日利息8元等語不符，尚難遽信。又
    乙抵押權設定契約書固記載利率按中央銀行核定放款利率計
    算，然利率管理條例已於乙抵押權設定登記前之74年11月29
    日廢止失效，已無中央銀行核定放款利率可資依據，應視同
    利率未經約定，故應以民法第203條規定法定利率5﹪為準。
    是被告乙○○主張其對被告戊○○有4,555,000元借款債權
    ，及自83年11月30日起至清償日止，按週年利率5﹪計算之
    利息債權，應屬可採。綜上，原告並未提出其他證據，以證
    明被告戊○○、乙○○間，虛偽設定乙抵押權保障債權之事
    實，是其此部分主張，尚難採認。
  4.又按抵押權所擔保者為原債權、利息、遲延利息，及實行抵
    押權之費用，民法第861條本文定有明文。經查，乙抵押權
    所擔保者，包括利息債權，此觀諸卷附乙抵押權設定登記契
    約書記載甚明。從而，被告乙○○對被告戊○○既有4,555,
    000元借款債權，及自83年11月30日起至清償日止，按週年
    利率5﹪計算之利息債權未受清償，則原告主張被告戊○○
    、乙○○係通謀虛偽設定乙抵押權擔保債權而無效，請求確
    認乙抵押權及擔保債權不存在，並主張其侵害原告之權利，
    進而依民法第184條第1項前段及第213條第1項之規定或民法
    第242條本文、第767條之規定，請求被告乙○○應將此部分
    之乙抵押權設定登記塗銷，自屬無據。
(三)乙抵押權是否依民法第880條之規定而消滅？
  按以抵押權擔保之債權，其請求權已因時效而消滅，如抵押權
  人，於消滅時效完成後，5年間不實行其抵押權者，其抵押權
  消滅。民法第880條固定有明文。又本件原告雖主張：被告乙○○之票據債權縱令屬實，已於86年12月30日罹於時效，其抵
  押權於91年12月30日已消滅云云。然按請求權，因15年間不行
  使而消滅，民法第125條本文定有明文。又本件被告乙○○對
  戊○○之抵押債權乃借款債權暨利息債權，已如前述，是依前
  揭所述借款債權成立時間係82年、83年間，顯未逾請求權時效
  ，是原告以已罹於票據債權時效，據以依民法第880條規定，
  請求被告乙○○應塗銷乙抵押權設定登記，尚屬無據。
六綜上所述，本件原告請求確認被告己○○對被告戊○○就甲抵
  押權及所擔保之債權不存在，並請求被告己○○應將甲抵押權
  設定登記予以塗銷，為有理由，應予准許。至原告請求確認被
  告乙○○對被告戊○○就乙抵押權及所擔保之債權不存在，並
  依民法第184條第1項前段及第213條第1項之規定或民法第242
  條本文、第767條之規定，請求被告乙○○應將此部分之乙抵
  押權設定登記塗銷，則無理由，應予駁回。
七本件事證已臻明確，兩造其餘攻擊、防禦方法，經核與本件判
  決結果不生影響，爰不一一論述，併此敘明。
八據上論結，本件原告之訴為一部有理由，一部無理由，依民事
  訴訟法第385條第1項前段、第79條，判決如主文。
中　　華　　民　　國　　96　　年　　12　　月　　19　　日
                  民事第二庭  法　官  蘇雅慧
正本係照原本作成。
如不服本判決，應於送達後20日內，向本院提出上訴狀並表明上
訴理由，如於本判決宣示後送達前提起上訴者，應於判決送達後
10日內補提上訴理由書（須附繕本）。
中　　華　　民　　國　　96　　年　　12　　月　　19　　日
                              書記官　劉昀匊
